---
title: "ALGORITMA SELF ORGANIZING MAP"
date: "`r Sys.Date()`"
author: DIAN ISLAMIATI DAHLAN-Institut Teknologi Statistika dan Bisnis Muhammadiyah
output:
  rmdformats::readthedown:
    self_contained: true
    thumbnails: true
    lightbox: true
    gallery: false
    highlight: tango
bibliography: references.bib
---

```{=html}
<style>
body{
text-align: justify}
</style>
```
```{r setup, include=FALSE}
knitr::opts_chunk$set(echo = TRUE)
```
# ALGORITMA SELF ORGANIZING MAP


Self Organising Map (SOM) merupakan suatu tipe Artificial Neural Networks yang ditraining secara unsupervised. SOM menghasilkan map yang terdiri dari output dalam dimensi yang rendah (2 atau 3 dimensi). Bertujuan untuk mengklasifikasikan suatu vektor-vektor input berdasarkan bagaimana mereka mengelompok sesuai dengan karakteristik inputnya. Komposisi input dan output dalam SOM mirip dengan komposisi dari proses feature scaling (multidimensional scaling). Walaupun proses learning yang dilakukan mirip dengan Artificial Neural Networks, tetapi proses untuk meng-assign input data ke map, lebih mirip dengan K-Means dan KNN Algorithm.



# TAHAPAN ALGORITMA SELF ORGANIZING MAP


1. Mengambil data dari beberapa data iris
 2. Inisialisasi	bobot	input	dan	aoutput	den
 3. Menghitung	Jarak	D(j)	antara	vector	input	dan  output dengan rumus              ğ·_((ğ‘—) )=âˆ‘(ğ‘–=0)^ğ‘›ã€–(ğ‘¤_ğ‘–ğ‘—âˆ’ğ‘¥_ğ‘–)Â²ã€—(1)
 4. Mencari nilai terkecil dari seluruh bobot D(j). Index  dari bobot D(j) yang paling   kecil disebut winning  neuron.
 5. Memperbarui setiap bobot Wij dengan  menggunakan rumus :
wij(ğ‘ğ‘ğ‘Ÿğ‘¢) = wij (ğ‘™ğ‘ğ‘šğ‘) + ğ‘[xi âˆ’ wij (ğ‘™ğ‘ğ‘šğ‘)]  
 6. Modifikasi parameter learning rate (Î±) Untuk  iterasi kedua, memperbarui (Î±) =0,3 dan bobot  
  7. Mengulangi Lagkah 6-7 hingga mencapai iterasi.  Maksimal kondisi pemberhentian	wij	hanya  berubah sedikit saja, berhenti iterasi sudah  mencapai konvergen sehingga dapat di hentikan.


# EKSPERIMEN SELF ORGANIZING MAP


PERSIAPAN

Paket dan data
```{r warning=FALSE}
library(kohonen) 
library(ggplot2) 
library(GGally) 
library(RColorBrewer) 

#bersihkan batu tulis...:
rm(list = ls())

iris_complete <-iris[complete.cases(iris),] 
iris_unique <- unique(iris_complete)
```

Palet

Palet yang bisa kita gunakan nanti.

```{r warning=FALSE}
contrast <- c("#FA4925", "#22693E", "#D4D40F", "#2C4382", "#F0F0F0", "#3D3D3D") #milikku, pasangan yang kontras
kindofpretty <- c("#B39B66", "#3B3828", "#FAE6B9", "#F2F2F2", "#86BA9F", "#135E1F", "#FFF70A", "#FFB10A", "#0498BD", "#FF780A") #my own
kindofpretty2 <- c("#B39B66", "#3B3828", "#FAE6B9", "#F2F2F2", "#F58B00", "#F5D800", "#7185A3", "#786187") #milikku
#atau tentukan palet menggunakan RColorBrewer:
```


```{r}
display.brewer.all() 
```

```{r}
#dan kemudian, misalnya:
cols <- brewer.pal(10, "Paired")
#Demikian pula, tetapi fungsi warna yang akan dipanggil dari dalam fungsi lain. Mudah diubah menjadi pelangi, dll.
terraincolors <- function(n, alpha = 1) {
  terrain.colors(n, alpha=alpha)[n:1]
}
```
MENJELASKAN DATA

```{r}
#well, first of all:
summary(iris_unique)
```

```{r}
#Tetapkan atribut untuk dapat mengklasifikasikan variabel (bukan pengamatan) yang kemudian dapat diselidiki menggunakan GGally.
attr(iris_unique,'Sepal') <- c("Sepal.Length", "Sepal.Width")
attr(iris_unique,'Petal') <- c("Petal.Length", "Petal.Width")
str(attributes(iris_unique)) 
```

```{r}
(SepalVar <- attr(iris_unique, "Sepal")) #Tentukan kelompok variabel berdasarkan atribut
```
```{r}
(PetalVar <- attr(iris_unique, "Petal"))
```

```{r}
# Selanjutnya, lihat korelasi dalam menggunakan ggpairs.
ggpairs(iris_unique, title = "the whole dataset")
```

```{r}
ggpairs(iris_unique, SepalVar, title = "Within Sepal")
```

```{r}
ggpairs(iris_unique, PetalVar, title = "Within Petal")
```
```{r}
# Kemudian, lihat korelasi antar menggunakan ggpairs.
ggduo(
  iris_unique, SepalVar, PetalVar,
  types = list(continuous = "smooth_lm"),
  title = "Korelasi antara variabel Sepal dan Petal",
  xlab = "Sepal",
  ylab = "Petal"
)
```
LATIHAN PETA

```{r}
#scale data
iris.sc = scale(iris_unique[, 1:4]) #Levels/Factors tidak dapat diskalakan... Tetapi digunakan dalam SOM prediktif menggunakan xyf. Nanti.
#bangun jaringan
iris.grid = somgrid(xdim = 10, ydim=10, topo="hexagonal", toroidal = TRUE) #gridsize kira-kira 5-10 sample/node. Heksagonal lebih disukai (lebih banyak tetangga).
#Oleh karena itu, 10*10 adalah petak yang terlalu besar saat n=150. Tapi kami akan membahasnya di sini untuk tujuan ilustrasi.
#Dalam peta toroidal, batas di tepi hanya akan ditampilkan di sisi atas dan kanan untuk menghindari batas ganda.
```
Peta toroidal memiliki bentuk cincin renang dan pada dasarnya bekerja dengan gaya seperti PacMan - jika Anda melewati batas, Anda akan berakhir di ujung peta yang berlawanan.
```{r}
# membangun model
set.seed(33) #untuk reproduktifitas
iris.som <- som(iris.sc, grid=iris.grid, rlen=700, alpha=c(0.05,0.01), keep.data = TRUE)
```
Apakah ini model yang bagus?

```{r}
summary(iris.som)
```
```{r}
#menembak pada efisiensi
#menghubungkan jarak rata-rata antara unit dan simpul terdekat dengan jarak rata-rata antar unit?
meanD <- mean(iris.som$distances) #mean jarak antara kode dan masing-masing unit terdekat di peta.
meanunitD <- mean(unit.distances(iris.grid)) #Jarak antar unit memberi kita petunjuk tentang
#jarak sebelum pemetaan.
AccountedD <- meanunitD - meanD #MeanD adalah jarak yang "tersisa" saat kita menggunakan peta.
# Perbedaan antara jarak yang masuk dan yang tersisa saat kita selesai adalah jarak yang telah kita perhitungkan.
#Jika meandistance adalah 0 (tidak akan pernah terjadi), kami memiliki kecocokan sempurna antara unit dan kode.
EF <- AccountedD/meanunitD # Bagilah jarak yang diperhitungkan dengan jarak rata-rata sebelum pemetaan.
#Rasio harus mengatakan sesuatu tentang efisiensi.

meanD
```

```{r}
meanunitD
```

```{r}
AccountedD
```

```{r}
EF#mendekati 1 = baik.
```

```{r}
#Mencurigakan bagus? Apakah saya melewatkan sesuatu, atau apakah ini metrik yang baik?
#Ini benar-benar buta terhadap overfitting (mis. akan, misalnya, selalu meningkat saat kami meningkatkan ukuran kisi).
```

PLOT

```{r}
par(mfrow=c(1,1)) #tidak ada plot untuk digabungkan
par(mar=c(5.1,4.1,4.1,2.1)) #par menyetel atau menyesuaikan parameter plotting. Tidak selalu diperlukan. "mar" = margin.
plot(iris.som, type="changes") #Yang ini akan menunjukkan jika Anda perlu memanipulasi rlen.
```

```{r}
#Menunjukkan jarak rata-rata ke vektor buku kode terdekat selama pelatihan. Saya melihat 3 dataran tinggi:
#250-370, 430-550 dan 620-700. 
plot(iris.som, type="count") #Node mana yang memiliki banyak pengamatan?
```

```{r}
plot(iris.som, type="dist.neighbours", palette.name=grey.colors, shape = "straight") # #menunjukkan jumlah jarak ke semua tetangga terdekat.
```

```{r}
#Jenis visualisasi ini juga dikenal sebagai plot U-matrix. Seharusnya memberi Anda gambaran tentang cara mengelompokkan,
#karena Unit yang dekat dengan batas kelas diharapkan memiliki jarak rata-rata yang lebih tinggi ke tetangganya.
#Saya melihat 2-3 kluster/kabupaten (perlu diingat gridnya toroidal).
plot(iris.som, type="quality", shape = "straight") #mendekati 0 = kualitas bagus.
```

```{r}
#menunjukkan jarak rata-rata objek yang dipetakan ke suatu unit ke vektor buku kode unit tersebut.
#alias kesalahan kuantisasi (qe).
#Semakin kecil jaraknya, semakin baik objek direpresentasikan oleh vektor buku kode.
plot(iris.som, type="codes", codeRendering = "stars") #menunjukkan vektor codebook.
```

```{r}
plot(iris.som, type="codes", codeRendering = "segments") #default
```

```{r}
plot(iris.som, type="codes", codeRendering = "lines")
```

```{r}
plot(iris.som, type="mapping", border = "grey")#Jumlah sel kosong yang lebih rendah, SOM yang lebih baik.
```
```{r}
#pretty gradient colors
colour1 <- tricolor(iris.som$grid)
plot(iris.som, "mapping", bg = rgb(colour1))
```
```{r}
colour2 <- tricolor(iris.som$grid, phi = c(pi/6, 0, -pi/6))
plot(iris.som, "mapping", bg = rgb(colour2), shape = "straight")
```
```{r}
colour3 <- tricolor(iris.som$grid, phi = c(pi/6, 0, -pi/6), offset = .5)
plot(iris.som, "mapping", bg = rgb(colour3), shape = "straight")
```
```{r}
colour4 <- tricolor(iris.som$grid, phi = c(pi/8, 6, -pi/6), offset = 0.1)
plot(iris.som, "codes", bg = rgb(colour4), shape = "straight")
```
```{r}
#We can go color-crazy here..
plot(iris.som, "mapping", bg = rgb(colour3), shape = "straight",col=brewer.pal(3,"Dark2")) #unclear what the brewer colors represent. Omit.
```
```{r}
var <- 1 #define the variable to plot
plot(iris.som, type = "property", property = getCodes(iris.som)[,var], main=colnames(getCodes(iris.som))[var], palette.name=terrain.colors)
```
```{r}
#...and so forth, for var 2-4.

#But more informative:
#Unscaled plots (i.e., probably easier to relate to)
var <- 1 #define the variable to plot
var_unscaled <- aggregate(as.numeric(iris_unique[,var]), by=list(iris.som$unit.classif), FUN=mean, simplify=TRUE)[,2]
plot(iris.som, type = "property", property=var_unscaled, main=names(iris_unique)[var], shape = "straight", palette.name = terrain.colors)
```
#Interactive menu to speed up comparison between maps
#Can be used to compare the same map from the perspective of different variables and to explore #possible interrelations between variables.
```{r}
#plots a variable from the original (iris) data set
#The below function produces a menu for multiple heatmaps, if a property is chosen.
#Adapted (ever so slightly) from Shane Lynn, 14-01-2014. http://www.shanelynn.ie/

plotHeatMap <- function(som_model, data, variable=0){    
#On Mac, this will require working XQuartz installation. Whatever that is.
  
  require(dummies)
  require(kohonen)
  terraincolors
  
  interactive <- TRUE
  
  while (interactive == TRUE){
    
    if (variable == 0){
      #show interactive window.
      color_by_var <- select.list(names(data), multiple=FALSE,
                                  graphics=TRUE, 
                                  title="Choose variable to color map by.")
      #check for user finished.
      if (color_by_var == ""){ #if user presses Cancel - we quit function        
        return(TRUE)
      }
      interactive <- TRUE
      color_variable <- data.frame(data[, color_by_var])
      
    } else {
      color_variable <- data.frame(data[, variable])
      color_by_var <- names(data)[variable]
      interactive <- FALSE
    }
    
    #if the variable chosen is a string or factor - 
    #Get the levels and ask the user to choose which one they'd like.
    
    if (class(color_variable[,1]) %in% c("character", "factor", "logical")){
      #want to spread this out into dummy factors - but colour by one of those.
      temp_data <- dummy.data.frame(color_variable, sep="_")
      chosen_factor <- select.list(names(temp_data), 
                                   multiple=FALSE,
                                   graphics=TRUE, 
                                   title="Choose level of variable for colouring")
      color_variable <- temp_data[, chosen_factor]
      rm(temp_data, chosen_factor)
      color_by <- color_variable
    } else {      
      #impute the missing values with the mean.
      color_variable[is.na(color_variable[,1]),1] <- mean(color_variable[,1], na.rm=TRUE)
      #color_by <- capVector(color_variable[,1])
      #color_by <- scale(color_by)  
      color_by <- color_variable[,1]
    }
    unit_colors <- aggregate(color_by, by=list(som_model$unit.classif), FUN=mean, simplify=TRUE)
    plot(som_model, type = "property", property=unit_colors[,2], main=color_by_var, palette.name=terraincolors, shape = "straight")    
  }
}

par(mfrow=c(2,2)) #Set the matrix to match the no properties to compare.

```
# REFRENSI