---
title: "Alogaritma SOM Dengan R"
date: "`r Sys.Date()`"
author: Dian islamiati Dahlan-Institut Teknologi Statistika dan Bisnis Muhammadiyah
output:
  rmdformats::readthedown:
    self_contained: true
    thumbnails: true
    lightbox: true
    gallery: false
    highlight: tango
bibliography: references.bib
---

```{=html}
<style>
body{
text-align: justify}
</style>
```
```{r setup, include=FALSE}
knitr::opts_chunk$set(echo = TRUE)
```

# Algoritma Self Organizing Map


Self Organising Map (SOM) merupakan suatu tipe Artificial Neural Networks yang ditraining secara unsupervised. SOM menghasilkan map yang terdiri dari output dalam dimensi yang rendah (2 atau 3 dimensi). Bertujuan untuk mengklasifikasikan suatu vektor-vektor input berdasarkan bagaimana mereka mengelompok sesuai dengan karakteristik inputnya. Komposisi input dan output dalam SOM mirip dengan komposisi dari proses feature scaling (multidimensional scaling). Walaupun proses learning yang dilakukan mirip dengan Artificial Neural Networks, tetapi proses untuk meng-assign input data ke map, lebih mirip dengan K-Means dan KNN Algorithm.



# Tahapan alogoritma SOM
##library
```{r}
library(kohonen)
library(class)
library(MASS)

datasom<-read.excel("This PC://self organizing map/excel")
```


# Eksperimen algoritma SOM

# Refrensi






