---
title: "Alogaritma SOM Dengan R"
date: "`r Sys.Date()`"
author: Dian islamiati Dahlan-Institut Teknologi Statistika dan Bisnis Muhammadiyah
output:
  rmdformats::readthedown:
    self_contained: true
    thumbnails: true
    lightbox: true
    gallery: false
    highlight: tango
bibliography: references.bib
---

```{=html}
<style>
body{
text-align: justify}
</style>
```
```{r setup, include=FALSE}
knitr::opts_chunk$set(echo = TRUE)
```

# Algoritma Self Organizing Map


Self Organising Map (SOM) merupakan suatu tipe Artificial Neural Networks yang ditraining secara unsupervised. SOM menghasilkan map yang terdiri dari output dalam dimensi yang rendah (2 atau 3 dimensi). Bertujuan untuk mengklasifikasikan suatu vektor-vektor input berdasarkan bagaimana mereka mengelompok sesuai dengan karakteristik inputnya. Komposisi input dan output dalam SOM mirip dengan komposisi dari proses feature scaling (multidimensional scaling). Walaupun proses learning yang dilakukan mirip dengan Artificial Neural Networks, tetapi proses untuk meng-assign input data ke map, lebih mirip dengan K-Means dan KNN Algorithm.



# Tahapan Algoritma SOM
 1. Mengambil data dari beberapa data iris
 2. Inisialisasi	bobot	input	dan	aoutput	den
 3. Menghitung	Jarak	D(j)	antara	vector	input	dan  output dengan rumus              ğ·_((ğ‘—) )=âˆ‘(ğ‘–=0)^ğ‘›ã€–(ğ‘¤_ğ‘–ğ‘—âˆ’ğ‘¥_ğ‘–)Â²ã€—(1)
 4. Mencari nilai terkecil dari seluruh bobot D(j). Index  dari bobot D(j) yang paling   kecil disebut winning  neuron.
 5. Memperbarui setiap bobot Wij dengan  menggunakan rumus :
wij(ğ‘ğ‘ğ‘Ÿğ‘¢) = wij (ğ‘™ğ‘ğ‘šğ‘) + ğ‘[xi âˆ’ wij (ğ‘™ğ‘ğ‘šğ‘)]  
 6. Modifikasi parameter learning rate (Î±) Untuk  iterasi kedua, memperbarui (Î±) =0,3 dan bobot  
  7. Mengulangi Lagkah 6-7 hingga mencapai iterasi.  Maksimal kondisi pemberhentian	wij	hanya  berubah sedikit saja, berhenti iterasi sudah  mencapai konvergen sehingga dapat di hentikan.


 
# Eksperimen Algoritma SOM
##library
```{r warning=FALSE}
library(kohonen)
library(class)
library(MASS)

library(readxl)
self_organizing_map <- read_excel("~/SOM/self organizing map.xlsx")
View(self_organizing_map)

self_organizing_map

self_organizing_map <- self_organizing_map[,c (3,4)]

self_organizing_map

plot(self_organizing_map,cex = 0)
text(self_organizing_map,labels = self_organizing_map$'Name',cex = 1)



plot(self_organizing_map,cex=0)
text(self_organizing_map,labels = self_organizing_map$Name,cex = 1)

gridself_organizing_map <- somgrid(xdim = 2,ydim = 2, topo = "hexagonal")

"Map(self_organizing_map) <- SOM(self_organizing_map),grit=gridself_organizing_map"

plot ((x = self_organizing_map), y = self_organizing_map, Type1Font = ("mapping"))

'mapself_organizing_map'

```
```{r}
## som map of size 2x2 with a hexagonal topology.
## Training data included.
```


```{r}
str(self_organizing_map)

"map'self_organizing_map$grid$pts'"
```


```{r}
"(mapself_organizing_map)unit.classif"
```
```{r}
## [1] 3 1 2 4
```
```{r}
plot.default(self_organizing_map)
```
```{r}
"map(self_organizing_map)$map)"
```
```{r}
self_organizing_mapbaru <- 'self_organizing_mapbaru'
("B, C, A, D")
```
("mapself_organizing_map")
"text(mapself_organizing_map)$grid$pts,labels=self_organizing_mapbaru$Name, cex=2)"
```

# Refrensi
https://rpubs.com/fajriyahakim/291575


